---
title: "Laboratorio 2 - Cinevision"
author: "Bryan Martínez, Adriana Palacios, y Nery Molina"
date: "`r Sys.Date()`"
output: pdf_document
---

```{r setup, include=FALSE}
knitr::opts_chunk$set(
  echo = TRUE,
  fig.align = "center",
  out.width = "0.9\\linewidth"
)
library(nortest)
library(dplyr)
library(stringr)
library(tidyr)
library(readr)
library(hopkins)
library(cluster)
library(factoextra)
library(arules)
library(arulesViz)
```

# **Laboratorio 2 - CineVision Studios**

```{r}
# Helpers para columnas con "|"
split_pipe <- function(x) {
  if (is.na(x) || x == "") return(character(0))
  parts <- unlist(strsplit(x, "\\|"))
  parts <- trimws(parts)
  parts[parts != ""]
}

split_pipe_num <- function(x) {
  nums <- suppressWarnings(as.numeric(split_pipe(x)))
  nums[!is.na(nums)]
}

safe_mean <- function(x) if (length(x) == 0) NA_real_ else mean(x, na.rm = TRUE)

movies_raw <- readr::read_csv(
  "movies_2026.csv",
  locale = readr::locale(encoding = "latin1"),
  show_col_types = FALSE
)

movies <- movies_raw %>%
  mutate(
    # actorsPopularity -> métricas (para manejar 3.45|12.31|...)
    actorsPopularity_mean = sapply(lapply(actorsPopularity, split_pipe_num), safe_mean)
  )

movies_cuant <- movies[sapply(movies, is.numeric)]
movies_cual  <- movies[sapply(movies, function(x) !is.numeric(x))]
```

## **Clustering**

### **1.1 Haga el preprocesamiento del dataset, explique qué variables no aportan información a la generación de grupos y por qué. Describa con qué variables calculará los grupos.**

```{r}
# Partir de movies_cuant, quitar columnas no deseadas
movies_cluster <- movies_cuant %>%
  select(-id, -voteCount, -voteAvg, -productionCountriesAmount)

# Agregar la variable derivada
movies_cluster$actorsPopularity_mean <- movies$actorsPopularity_mean

# Eliminar observaciones con 0 en estas variables
movies_cluster <- movies_cluster %>%
  filter(budget > 0,
         revenue > 0,
         runtime > 0)

# Eliminar NAs
movies_cluster <- na.omit(movies_cluster)

# Verificar
dim(movies_cluster)
```

Para generar los clusters se utilizaron únicamente variables numéricas, ya que el algoritmo K-means se basa en distancias y requiere datos medibles. Por esta razón, se excluyeron las variables de texto como actores, directores, títulos, géneros, países y URLs, porque no pueden compararse directamente con este método. Además, parte de esta información ya está representada en el dataset mediante conteos como genresAmount, actorsAmount, castWomenAmount y castMenAmount, por lo que no se pierde información relevante al eliminarlas.

También se descartó la variable id por ser solo un identificador sin valor analítico, y releaseYear porque todas las películas pertenecen al mismo año, lo que no aporta variación. De igual forma, se excluyeron voteAvg, voteCount y productionCountriesAmount por no ser relevantes para el objetivo del análisis. En cambio, se creó la variable actorsPopularity_mean, que resume en un valor numérico la popularidad del elenco. Finalmente, se eliminaron los registros con valores 0 en budget, revenue y runtime, ya que indican datos no reportados y podrían afectar el cálculo de distancias, generando clusters poco confiables.

### **1.2 Analice la tendencia al agrupamiento usando el estadístico de Hopkings y la VAT (Visual Assessment of cluster Tendency). Esta última hágala si es posible, teniendo en cuenta las dimensiones del conjunto de datos. Discuta sus resultados e impresiones.**

```{r}
movies_scaled <- scale(movies_cluster)

set.seed(123)
hopkins_result <- hopkins(movies_scaled, nrow(movies_scaled) - 1)
hopkins_result
```

Debido al valor aproximado a uno se evidencia que se tiene un alta tendencia al agrupamiento para lso datos con los que se estará trabajando.

```{r}
set.seed(56)
if (nrow(movies_scaled) > 1500) {
  sample_idx <- sample(1:nrow(movies_scaled), 1500)
  movies_sample <- movies_scaled[sample_idx, ]
} else {
  movies_sample <- movies_scaled
}

# Matriz de distancias
dist_matrix <- dist(movies_sample)

# VAT
fviz_dist(dist_matrix, show_labels = FALSE,
          gradient = list(low = "black", mid = "white", high = "yellow"))
```

El gráfico resultante muestra una gran zona homogénea de color blanco, lo que indica que la mayoría de las películas comparten características numéricas similares y conforman un grupo dominante. Sin embargo, se observan líneas de mayor distancia en los bordes y en algunas partes del centro, y un pequeño bloque diferenciado en la esquina inferior izquierda, lo que sugiere la existencia de algunos subgrupos dentro del dataset.

### **1.3 Determine cuál es el número de grupos a formar más adecuado para los datos que está trabajando. Haga una gráfica de codo y explique la razón de la elección de la cantidad de clústeres con la que trabajará.**

```{r}
fviz_nbclust(movies_scaled, kmeans, method = "wss") +
  labs(title = "Método del Codo", x = "Número de clusters (k)", y = "WSS")
```
El método del codo muestra una dismunición progresiva, en donde se identifica que la curva se comienza a normalizar en 3, por lo que la cantidad de grupos será 3.

### **1.4 Utilice los algoritmos k-medias y clustering jerárquico para agrupar. Compare los resultados generados por cada uno.**

```{r}
# k-means
set.seed(56)
kmeans_model <- kmeans(movies_scaled, centers = 3, nstart = 25)

fviz_cluster(kmeans_model, data = movies_scaled,
             geom = "point",
             ellipse.type = "convex",
             ggtheme = theme_minimal()) +
  labs(title = "Clustering K-means (k=2)")

table(kmeans_model$cluster)
```

```{r}
# Jerarquico
set.seed(123)
if (nrow(movies_scaled) > 2000) {
  sample_idx <- sample(1:nrow(movies_scaled), 2000)
  movies_sample_hc <- movies_scaled[sample_idx, ]
} else {
  movies_sample_hc <- movies_scaled
}

dist_matrix_hc <- dist(movies_sample_hc)
hc <- hclust(dist_matrix_hc, method = "ward.D2")

plot(hc, labels = FALSE, hang = -1, main = "Dendrograma - Clustering Jerárquico")
rect.hclust(hc, k = 3, border = c("red", "blue", "green"))

hc_clusters <- cutree(hc, k = 3)

fviz_cluster(list(data = movies_sample_hc, cluster = hc_clusters),
             geom = "point",
             ellipse.type = "convex",
             ggtheme = theme_minimal()) +
  labs(title = "Clustering Jerárquico (k=3)")

# Tamaño de cada cluster
table(hc_clusters)
```

Tras aplicar ambos algoritmos, bajo nuestro criterio, se identifica que los mejores clusters fueron generados por el método de k-means, porque con el algoritmo jerárquico se identifican que los grupos son más homogéneos, es más, el tercer cluster está totalmente adentro del primero. En contraste, con el clustering por medio de k-means, aunque sigue habiendo solapamiento entre los tres clusters, este no se ve tan drástico como sí se ve en el clustering jerárquico.

### **1.5. Determine la calidad del agrupamiento hecho por cada algoritmo con el método de la silueta. Discuta los resultados.**

```{r}
# K-means
sil_kmeans <- silhouette(kmeans_model$cluster, dist(movies_scaled))
sil_kmeans_summary <- summary(sil_kmeans)
sil_kmeans_summary$clus.avg.widths  # Silueta promedio por cluster
cat("Silueta promedio general K-means:", sil_kmeans_summary$avg.width, "\n")

# Jerárquico
sil_hc <- silhouette(hc_clusters, dist(movies_sample_hc))
sil_hc_summary <- summary(sil_hc)
sil_hc_summary$clus.avg.widths  # Silueta promedio por cluster
cat("Silueta promedio general Jerárquico:", sil_hc_summary$avg.width, "\n")
```

Basándonos en el método de silueta, se identifica que ninguno de los clusters generados es "bueno", en los generados por el método de k-means, el valor más alto fue de 0.2227, y los otros dos en 0.053 y 0.064. Por otro lado, en el cluster por método jerárquico, uno fue de 0.3380, otro en 0.1147, y un tercero en 0 porque es un único dato, por lo que no se puede dar un valor puntual. Sin embargo, gráficamente se evidenció que este punto está adentro de otro cluster.

### **1.6 Interprete los grupos basado en el conocimiento que tiene de los datos. Recuerde investigar las medidas de tendencia central de las variables continuas y las tablas de frecuencia de las variables categóricas pertenecientes a cada grupo. Identifique hallazgos interesantes debido a las agrupaciones y describa para qué le podría servir.**

```{r}
movies_cluster$cluster_kmeans <- kmeans_model$cluster

resumen_clusters <- movies_cluster %>%
  group_by(cluster_kmeans) %>%
  summarise(
    n = n(),
    budget_mean = mean(budget),
    budget_median = median(budget),
    revenue_mean = mean(revenue),
    revenue_median = median(revenue),
    runtime_mean = mean(runtime),
    runtime_median = median(runtime),
    popularity_mean = mean(popularity),
    popularity_median = median(popularity),
    genresAmount_mean = mean(genresAmount),
    productionCoAmount_mean = mean(productionCoAmount),
    actorsAmount_mean = mean(actorsAmount),
    castWomenAmount_mean = mean(castWomenAmount),
    castMenAmount_mean = mean(castMenAmount),
    actorsPopularity_mean_mean = mean(actorsPopularity_mean, na.rm = TRUE)
  )
print(as.data.frame(resumen_clusters))

movies$cluster_kmeans <- NA
movies$cluster_kmeans[as.numeric(rownames(movies_cluster))] <- kmeans_model$cluster

table(Cluster = movies$cluster_kmeans, Idioma = movies$originalLanguage) %>%
  as.data.frame() %>%
  filter(Freq > 0) %>%
  arrange(Cluster, desc(Freq)) %>%
  group_by(Cluster) %>%
  slice_head(n = 5)

movies %>%
  filter(!is.na(cluster_kmeans)) %>%
  separate_rows(genres, sep = "\\|") %>%
  filter(genres != "") %>%
  count(cluster_kmeans, genres) %>%
  arrange(cluster_kmeans, desc(n)) %>%
  group_by(cluster_kmeans) %>%
  slice_head(n = 5)

movies %>%
  filter(!is.na(cluster_kmeans)) %>%
  separate_rows(productionCountry, sep = "\\|") %>%
  filter(productionCountry != "") %>%
  count(cluster_kmeans, productionCountry) %>%
  arrange(cluster_kmeans, desc(n)) %>%
  group_by(cluster_kmeans) %>%
  slice_head(n = 5)

movies %>%
  filter(!is.na(cluster_kmeans)) %>%
  separate_rows(productionCompany, sep = "\\|") %>%
  filter(productionCompany != "") %>%
  count(cluster_kmeans, productionCompany) %>%
  arrange(cluster_kmeans, desc(n)) %>%
  group_by(cluster_kmeans) %>%
  slice_head(n = 5)
```

Basándonos en los grupos por k-means, esta fue la descripción de los clusters:

Cluster 1 Producciones pequeñas: Películas de presupuesto e ingresos moderados, elencos pequeños y duración corta.
Cluster 2 Producciones medianas: Presupuesto similar al Cluster 1 pero con mayores ingresos y elencos significativamente más grandes, especialmente en hombres. 
Cluster 3 Blockbusters: Presupuestos altos, ingresos masivos y la mayor popularidad. Son las superproducciones con actores reconocidos y mayor duración.

## **Análisis de componentes Principales**

• Estudia la matriz de correlación, la agrega y explica lo que observa en ella


Variables usadas en esta matriz:

budget,revenue,runtime,popularity,voteAvg,voteCount,genresAmount,productionCoAmount,productionCountriesAmount,actorsAmount,castWomenAmount,castMenAmount,releaseYear

-Hay correlaciones fuertes entre variables de “éxito comercial / exposición” 
Algunos ejemplos son 
runtime y voteAvg tienen correlación moderada-alta

runtime ↔ voteAvg ≈ 0.60
Interpretación: películas con mayor presupuesto tienden a recaudar más y también a acumular más votos.
Esto sugiere que estas variables comparten información (bueno para PCA, porque hay estructura común).
-Runtime y voteAvg tienen correlación moderada-alta
Algunos ejemplos son 
runtime y voteAvg tienen correlación moderada-alta

runtime ↔ voteAvg ≈ 0.60
Interpretación: en este dataset, las películas más largas tienden a tener mejor calificación promedio (ojo: esto es correlación, no causalidad).

-releaseYear se relaciona negativamente con varias variables
Algunos ejemplos son

releaseYear ↔ voteAvg ≈ -0.54

releaseYear ↔ runtime ≈ -0.49

Interpretación: las películas más recientes (mayor releaseYear) tienden a tener, en promedio, menor duración, menor calificación promedio y menos votos acumulados (esto último puede pasar porque han estado menos tiempo disponibles).

-Variables con correlación baja/casi nula (aportan información más independiente)
Algunos ejemplos son 
actorsAmount

castWomenAmount

castMenAmount 

popularity
Interpretación: estas variables no están tan alineadas con el bloque de presupuesto/recaudación/votos, así que podrían aportar dimensiones distintas.

Relación interesante en el elenco / producción

El ejemplo mas claro es:

productionCountriesAmount ↔ castMenAmount ≈ 0.44 (moderada)

Interpretación: producciones en más países podrían asociarse con elencos más grandes/masculinos en este dataset (habría que revisar si esto es efecto de tipo de producción o de datos faltantes).

• Determina si es posible usar la técnica de análisis factorial para hallar las componentes principales

Sí es posible aplicar una técnica de análisis factorial (o PCA) sobre las variables numéricas del conjunto de datos, ya que el índice KMO global obtenido fue 0.835, lo cual se considera bueno y sugiere que existe suficiente varianza común entre las variables para realizar este tipo de análisis. No obstante, al revisar la adecuación por variable, castMenAmount presenta un KMO cercano a 0.49, lo que indica que esa variable podría no ajustarse tan bien a la estructura factorial y conviene revisarla en análisis posteriores.

• Determina si vale la pena aplicar las componentes principales interpretando la prueba de esfericidad de Bartlett

Sí vale la pena aplicar componentes principales. La prueba de esfericidad de Bartlett resultó altamente significativa ( 𝜒 2 ( 78 ) = 115646.63 χ 2 (78)=115646.63, 𝑝 < 0.001 p<0.001), por lo que se rechaza la hipótesis nula de que la matriz de correlación sea una matriz identidad. Esto indica que existen correlaciones suficientes entre las variables y, en consecuencia, el uso de PCA está justificado en este conjunto de datos.

• Obtiene los componentes principales y explica cuántos seleccionará para explicar la mayor variabilidad posible.

Al aplicar PCA sobre las variables numéricas estandarizadas (excluyendo el identificador id), se obtuvo que el CP1 explica 37.63% de la varianza, el CP2 13.31% y el CP3 10.44%, acumulando 61.38% entre los tres primeros componentes.
Si se utiliza el criterio de autovalores mayores que 1 (Kaiser), se seleccionarían 3 componentes principales. Sin embargo, para explicar una mayor proporción de variabilidad, se pueden seleccionar 6 componentes, con los cuales se alcanza aproximadamente 80.21% de la varianza acumulada. En este análisis se seleccionan 6 componentes para conservar la mayor variabilidad posible con una reducción de dimensionalidad razonable.

• Interpreta los coeficientes principales.  

En el primer componente principal (CP1) destacan coeficientes positivos altos en actorsAmount, castWomenAmount, runtime, voteCount, voteAvg, budget y revenue, y un coeficiente negativo relevante en releaseYear. Esto sugiere que CP1 representa una dimensión asociada a películas con mayor escala de producción/recepción (más presupuesto, recaudación, votos y elenco), en contraste con películas más recientes.

En el segundo componente (CP2) se observan coeficientes negativos importantes en revenue y budget, mientras que productionCountriesAmount, castMenAmount, voteAvg y runtime muestran aportes positivos. Este componente diferencia películas con mayor internacionalización/estructura de reparto frente a variables más directamente comerciales.

En el tercer componente (CP3) los coeficientes más altos corresponden a castMenAmount y productionCountriesAmount, por lo que este componente parece capturar principalmente una dimensión relacionada con composición del elenco y alcance de producción internacional.

En general, los coeficientes muestran que las variables comerciales (budget, revenue, voteCount) y de tamaño/estructura (actorsAmount, castWomenAmount, runtime) se concentran en los primeros componentes, mientras que otras variables como composición del reparto e internacionalización aportan variabilidad en componentes posteriores.

## **Reglas de Asociación**

```{r}
movies_assoc <- movies_cluster %>%
  select(budget, revenue, runtime, popularity)

movies_assoc$budget_cat <- cut(movies_assoc$budget,
  breaks = quantile(movies_assoc$budget, probs = c(0, 0.33, 0.66, 1)),
  labels = c("budget_bajo", "budget_medio", "budget_alto"),
  include.lowest = TRUE)

movies_assoc$revenue_cat <- cut(movies_assoc$revenue,
  breaks = quantile(movies_assoc$revenue, probs = c(0, 0.33, 0.66, 1)),
  labels = c("revenue_bajo", "revenue_medio", "revenue_alto"),
  include.lowest = TRUE)

movies_assoc$runtime_cat <- cut(movies_assoc$runtime,
  breaks = quantile(movies_assoc$runtime, probs = c(0, 0.33, 0.66, 1)),
  labels = c("runtime_corto", "runtime_medio", "runtime_largo"),
  include.lowest = TRUE)

movies_assoc$popularity_cat <- cut(movies_assoc$popularity,
  breaks = quantile(movies_assoc$popularity, probs = c(0, 0.33, 0.66, 1)),
  labels = c("popularity_baja", "popularity_media", "popularity_alta"),
  include.lowest = TRUE)

movies_assoc <- movies_assoc %>%
  select(budget_cat, revenue_cat, runtime_cat, popularity_cat)

movies_assoc <- na.omit(movies_assoc)

movies_trans <- as(movies_assoc, "transactions")
summary(movies_trans)

itemFrequencyPlot(movies_trans, topN = 12, type = "absolute",
                  main = "Ítems más frecuentes")

rules_1 <- apriori(movies_trans,
  parameter = list(supp = 0.05, conf = 0.5, minlen = 2))
summary(rules_1)
inspect(head(sort(rules_1, by = "lift"), 10))

rules_2 <- apriori(movies_trans,
  parameter = list(supp = 0.03, conf = 0.6, minlen = 2))
summary(rules_2)
inspect(head(sort(rules_2, by = "lift"), 10))

rules_3 <- apriori(movies_trans,
  parameter = list(supp = 0.01, conf = 0.7, minlen = 2))
summary(rules_3)
inspect(head(sort(rules_3, by = "lift"), 10))

rules_best <- subset(rules_1, subset = lift > 1.5 & confidence > 0.6)
inspect(sort(rules_best, by = "lift"))

plot(rules_1, method = "scatterplot",
     measure = c("support", "confidence"),
     shading = "lift",
     main = "Soporte vs Confianza")

plot(rules_best, method = "graph",
     engine = "htmlwidget")
```

### **2.1 Construcción de reglas de asociación usando el algoritmo A Priori**

El algoritmo A Priori es un método de aprendizaje no supervisado que permite identificar relaciones frecuentes entre variables dentro de un conjunto de datos. Para comprender su funcionamiento, resulta útil pensar en una analogía: imaginemos que vamos al supermercado y en nuestro carrito tenemos leche, huevos y harina. Lo que A Priori hace es analizar las transacciones de muchos compradores y determinar que, dado que se tienen esos tres elementos, es muy probable que también se adquiera mantequilla, porque quizá el comprador quiere hacer un pastel. En este contexto, cada carrito de compras es una "transacción", y el algoritmo busca patrones frecuentes entre los ítems que las componen.

En nuestro caso, en lugar de productos de supermercado, trabajamos con características de películas. Cada película es una transacción y sus características son los ítems. Las variables seleccionadas para este análisis fueron presupuesto (budget), ingresos (revenue), duración (runtime) y popularidad (popularity).

Dado que el algoritmo A Priori no trabaja con variables numéricas continuas sino con categorías, fue necesario discretizar estas variables. Para ello se utilizaron terciles: el primer tercil (0% a 33%) corresponde a la categoría "bajo", el segundo tercil (33% a 66%) a "medio", y el tercer tercil (66% a 100%) a "alto". De esta forma, cada película queda descrita por cuatro categorías, por ejemplo: {budget_alto, revenue_alto, runtime_largo, popularity_alta}.

### **2.2 Prueba con varios valores de confianza y soporte**

Se generaron reglas de asociación con tres configuraciones distintas, variando los parámetros de soporte y confianza:

Configuración 1: soporte = 0.05, confianza = 0.5 → 56 reglas generadas
Configuración 2: soporte = 0.03, confianza = 0.6 → 42 reglas generadas
Configuración 3: soporte = 0.01, confianza = 0.7 → 20 reglas generadas

El soporte indica la proporción mínima de películas en las que debe aparecer la combinación para que la regla sea considerada. Por ejemplo, un soporte de 0.05 significa que la regla debe estar presente en al menos el 5% de las películas. La confianza indica la probabilidad de que, si se cumple el lado izquierdo de la regla (antecedente), también se cumpla el lado derecho (consecuente). Una confianza de 0.5 significa que esto ocurre al menos el 50% de las veces. El parámetro minlen = 2 establece que cada regla debe involucrar al menos dos ítems (un antecedente y un consecuente), descartando reglas triviales de un solo elemento.

La estrategia fue comenzar con una configuración más permisiva (mayor soporte, menor confianza) para obtener un panorama amplio, y progresivamente ir aumentando la exigencia (menor soporte, mayor confianza) para quedarnos con las reglas más estrictas y los patrones más marcados dentro del dataset.

Al observar la gráfica de ítems más frecuentes, se identificó que las 12 categorías resultantes de la discretización presentan frecuencias parejas, todas en torno a las 1,400-1,500 apariciones.

### **2.3 Discusión de reglas de asociación**

Todas las reglas generadas presentaron un lift superior a 1, lo que indica que los patrones identificados son reales y no resultado de la aleatoriedad.

- Las películas con bajo presupuesto, duración corta y popularidad baja generan ingresos bajos, con una confianza del 86.3% y un lift de 2.61. Esto indica que cuando una película reúne estas tres características, que por lo general son indicadores negativos, es muy probable que su desempeño comercial sea malo.
- De forma similar, las películas con presupuesto alto, duración larga y popularidad alta generan ingresos altos, con una confianza del 87.4% y un lift de 2.57. Al igual que en el caso anterior, el lift alto confirma que este patrón no es producto de aleatoriedad sino algo real. Esta fue la regla con mayor confianza de todo el análisis, y resulta bastante lógico: esperaríamos que películas con alto presupuesto y mucha fama tengan un buen desempeño en el mercado.
- Las películas con presupuesto alto y popularidad alta generan ingresos altos con un 85.1% de confianza y un soporte de 15.3%. Esta regla explora algo similar a lo mencionado anteriormente, con la diferencia de que aquí solo se toman en cuenta el presupuesto y la popularidad, sin considerar la duración. Al tener un soporte de 15.3%, se confirma que no es un patrón aislado sino algo que se cumple de forma consistente en una buena porción del dataset.
- En otras reglas más simples, en donde el único antecedente es el presupuesto, se observó lo que esperaríamos: si se tiene presupuesto alto, se predicen ingresos altos con una confianza de 70.2%, y si los ingresos son altos, se predice que el presupuesto fue alto con un 69.8% de confianza. Esta simetría evidencia que en el mundo cinematográfico la inversión y el retorno van de la mano.

Finalmente, al observar el gráfico de Soporte vs Confianza, se identifica que las reglas con mayor lift se concentran en zonas de alta confianza pero bajo soporte. Esto significa que si se cumplen los antecedentes de estas reglas, es muy probable que las consecuencias ocurran; sin embargo, al tener un soporte bajo, este comportamiento aplica únicamente para subgrupos específicos dentro del dataset y no para la totalidad de las películas.

## **Otros algoritmos de aprendizaje no supervisado**

Nery

## **Conclusiones**

### **Resumen de hallazgos en agrupamiento**

Se aplicaron dos algoritmos de agrupamiento: K-means y clustering jerárquico. Tras comparar ambos resultados, se determinó que K-means fue el más adecuado para este dataset. El clustering jerárquico presentó resultados poco satisfactorios, ya que uno de los clusters generados quedó completamente contenido dentro del área de otro, lo que dificulta la interpretación. En contraste, K-means, si bien generó clusters con cierto grado de solapamiento entre los tres grupos, permitió identificar de forma más clara la pertenencia de las películas a cada cluster. Personalmente, si tuviera que abordar nuevamente un problema de agrupamiento, optaría por K-means como primera opción dado el mejor desempeño que mostró en este caso.

Con los clusters generados se clasificaron las películas en estas categorías:

- Cluster 1: películas con presupuestos e ingresos moderados, casting pequeño y duración corta.
- Cluster 2: películas con presupuestos similares a los del primer cluster, pero que tuvieron mejores ingresos.
- Cluster 3: películas de mayor escala, presupuestos altos, ingresos grandes y muy populares.

### **Conclusiones sobre el análisis de componentes principales**

Nery

### **Reglas de asociación más interesantes**

Lo más destacable de las reglas de asociación es que lograron validar lo que uno esperaría de forma lógica. Si una película tiene buen presupuesto, es popular y tiene una duración decente, lo natural sería esperar que le vaya bien en el mercado. Y eso es justamente lo que las reglas confirmaron: las películas con presupuesto bajo, duración corta y popularidad baja presentaban ingresos bajos, mientras que las películas con presupuesto alto, duración larga y popularidad alta presentaban ingresos altos, ambas con confianzas superiores al 86%.

Adicionalmente, se encontraron reglas que validaron este comportamiento incluso con menos variables. Por ejemplo, con solo tener presupuesto alto y popularidad alta, ya se predecían ingresos altos con un 85% de confianza. Esto refuerza la idea de que la inversión y la visibilidad son los factores más determinantes en el éxito comercial de una película.

### **Lo más interesante sobre algoritmos de aprendizaje no supervisado**

Lo que más destaca al explorar estos algoritmos es su propia naturaleza: la idea de que, a partir de cierta data, se puedan descubrir patrones e información escondida entre los datos. En un aprendizaje supervisado, uno ya sabe la respuesta; se tiene un grupo de datos, se analiza y ya se sabe qué se quiere predecir o en qué categorías se van a clasificar las observaciones. Pero en el aprendizaje no supervisado la dinámica es completamente distinta.

A mi parecer, este tipo de aprendizaje requiere un criterio más alto para poder interpretar los resultados. Es necesario ser más consciente de la data con la que se está trabajando y de la información que contiene el dataset, para que cuando el algoritmo arroje sus resultados, uno sea capaz de darles sentido. Por ejemplo, con clustering, no hay etiquetas previas; el algoritmo agrupa las observaciones y es responsabilidad del analista observar las características en común de cada cluster para decir: estos datos se están clasificando de tal forma porque comparten tales características.

Algo similar ocurre con las reglas de asociación: sin saber nada previamente, tras analizar los datos se encuentran relaciones complejas entre variables que permiten decir que si se tienen ciertas características, muy probablemente se va a obtener cierto resultado. Incluso con PCA, la reducción de dimensionalidad resulta interesante que se sea capaz de identificar relaciones tan complejas dentro de un dataset hasta el punto de poder definir la importancia o el impacto que tiene cada variable en el comportamiento de los datos.

El aprendizaje no supervisado no hay una guía clara de hacia dónde llegar, pero analizando las observaciones existentes y tratando de identificar patrones, se trata de descifrar lo que a simple vista no se ve. Y resulta gratificante cuando los datos cobran sentido y se logra encontrar, a través de estos algoritmos, información que de otra forma probablemente nunca se hubiera descubierto

### **Propone sugerencias a CineVision Studios para nuevos desarrollos y mejora de áreas**

Mejorar la calidad de los datos: Se recomienda que en futuras recopilaciones de datos se procure tener la menor cantidad posible de información faltante. En este dataset, una gran cantidad de observaciones carecen de datos en variables clave como presupuesto e ingresos, lo que dificulta incluirlas en los análisis. Es complicado clasificar o analizar el comportamiento de películas que apenas tienen datos registrados frente a otras que tienen todas sus variables completas.

Aprovechar los hallazgos para la toma de decisiones: Desde un punto de vista de negocios, los análisis realizados confirman que las películas con mayor presupuesto y popularidad tienden a generar mayores ingresos. Se recomienda presentar estos hallazgos en informes internos apoyados con tablas, gráficos y métricas que demuestren la veracidad de los patrones encontrados, de manera que la información respalde decisiones estratégicas de inversión.

Si CineVision Studios llega a contar con un equipo de analítica, se sugiere aplicar el algoritmo A Priori incorporando más variables categóricas, como géneros, países de producción o idiomas. Al ampliar el análisis se podrían descubrir patrones adicionales que no fueron explorados en este estudio, y esta información podría incluso representar una nueva fuente de ingresos si se ofrece como inteligencia de mercado a productoras.







