---
title: "Laboratorio 2 - Cinevision"
author: "Bryan Martínez, Adriana Palacios, y Nery Molina"
date: "`r Sys.Date()`"
output: pdf_document
---

```{r setup, include=FALSE}
knitr::opts_chunk$set(
  echo = TRUE,
  fig.align = "center",
  out.width = "0.9\\linewidth"
)
library(nortest)
library(dplyr)
library(stringr)
library(tidyr)
library(readr)
library(hopkins)
library(cluster)
library(factoextra)
```

# **Laboratorio 2 - CineVision Studios**

```{r}
# Helpers para columnas con "|"
split_pipe <- function(x) {
  if (is.na(x) || x == "") return(character(0))
  parts <- unlist(strsplit(x, "\\|"))
  parts <- trimws(parts)
  parts[parts != ""]
}

split_pipe_num <- function(x) {
  nums <- suppressWarnings(as.numeric(split_pipe(x)))
  nums[!is.na(nums)]
}

safe_mean <- function(x) if (length(x) == 0) NA_real_ else mean(x, na.rm = TRUE)

movies_raw <- readr::read_csv(
  "movies_2026.csv",
  locale = readr::locale(encoding = "latin1"),
  show_col_types = FALSE
)

movies <- movies_raw %>%
  mutate(
    # actorsPopularity -> métricas (para manejar 3.45|12.31|...)
    actorsPopularity_mean = sapply(lapply(actorsPopularity, split_pipe_num), safe_mean)
  )

movies_cuant <- movies[sapply(movies, is.numeric)]
movies_cual  <- movies[sapply(movies, function(x) !is.numeric(x))]
```

## **Clustering**

### **1.1 Haga el preprocesamiento del dataset, explique qué variables no aportan información a la generación de grupos y por qué. Describa con qué variables calculará los grupos.**

```{r}
# Partir de movies_cuant, quitar columnas no deseadas
movies_cluster <- movies_cuant %>%
  select(-id, -voteCount, -voteAvg, -productionCountriesAmount)

# Agregar la variable derivada
movies_cluster$actorsPopularity_mean <- movies$actorsPopularity_mean

# Eliminar observaciones con 0 en estas variables
movies_cluster <- movies_cluster %>%
  filter(budget > 0,
         revenue > 0,
         runtime > 0)

# Eliminar NAs
movies_cluster <- na.omit(movies_cluster)

# Verificar
dim(movies_cluster)
```

### **1.2 Analice la tendencia al agrupamiento usando el estadístico de Hopkings y la VAT (Visual Assessment of cluster Tendency). Esta última hágala si es posible, teniendo en cuenta las dimensiones del conjunto de datos. Discuta sus resultados e impresiones.**

```{r}
movies_scaled <- scale(movies_cluster)

set.seed(123)
hopkins_result <- hopkins(movies_scaled, nrow(movies_scaled) - 1)
hopkins_result
```

Debido al valor aproximado a uno se evidencia que se tiene un alta tendencia al agrupamiento para lso datos con los que se estará trabajando.

```{r}
set.seed(56)
if (nrow(movies_scaled) > 1500) {
  sample_idx <- sample(1:nrow(movies_scaled), 1500)
  movies_sample <- movies_scaled[sample_idx, ]
} else {
  movies_sample <- movies_scaled
}

# Matriz de distancias
dist_matrix <- dist(movies_sample)

# VAT
fviz_dist(dist_matrix, show_labels = FALSE,
          gradient = list(low = "black", mid = "white", high = "yellow"))
```

El gráfico resultante muestra una gran zona homogénea de color blanco, lo que indica que la mayoría de las películas comparten características numéricas similares y conforman un grupo dominante. Sin embargo, se observan líneas de mayor distancia en los bordes y en algunas partes del centro, y un pequeño bloque diferenciado en la esquina inferior izquierda, lo que sugiere la existencia de algunos subgrupos dentro del dataset.

### **1.3 Determine cuál es el número de grupos a formar más adecuado para los datos que está trabajando. Haga una gráfica de codo y explique la razón de la elección de la cantidad de clústeres con la que trabajará.**

```{r}
fviz_nbclust(movies_scaled, kmeans, method = "wss") +
  labs(title = "Método del Codo", x = "Número de clusters (k)", y = "WSS")
```
El método del codo muestra una dismunición progresiva, en donde se identifica que la curva se comienza a normalizar en 3, por lo que la cantidad de grupos será 3.

### **1.4 Utilice los algoritmos k-medias y clustering jerárquico para agrupar. Compare los resultados generados por cada uno.**

```{r}
# k-means
set.seed(56)
kmeans_model <- kmeans(movies_scaled, centers = 3, nstart = 25)

fviz_cluster(kmeans_model, data = movies_scaled,
             geom = "point",
             ellipse.type = "convex",
             ggtheme = theme_minimal()) +
  labs(title = "Clustering K-means (k=2)")

table(kmeans_model$cluster)
```

```{r}
# Jerarquico
set.seed(123)
if (nrow(movies_scaled) > 2000) {
  sample_idx <- sample(1:nrow(movies_scaled), 2000)
  movies_sample_hc <- movies_scaled[sample_idx, ]
} else {
  movies_sample_hc <- movies_scaled
}

dist_matrix_hc <- dist(movies_sample_hc)
hc <- hclust(dist_matrix_hc, method = "ward.D2")

plot(hc, labels = FALSE, hang = -1, main = "Dendrograma - Clustering Jerárquico")
rect.hclust(hc, k = 3, border = c("red", "blue", "green"))

hc_clusters <- cutree(hc, k = 3)

fviz_cluster(list(data = movies_sample_hc, cluster = hc_clusters),
             geom = "point",
             ellipse.type = "convex",
             ggtheme = theme_minimal()) +
  labs(title = "Clustering Jerárquico (k=3)")

# Tamaño de cada cluster
table(hc_clusters)
```

Tras aplicar ambos algoritmos, bajo nuestro criterio, se identifica que los mejores clusters fueron generados por el método de k-means, porque con el algoritmo jerárquico se identifican que los grupos son más homogéneos, es más, el tercer cluster está totalmente adentro del primero. En contraste, con el clustering por medio de k-means, aunque sigue habiendo solapamiento entre los tres clusters, este no se ve tan drástico como sí se ve en el clustering jerárquico.

### **1.5. Determine la calidad del agrupamiento hecho por cada algoritmo con el método de la silueta. Discuta los resultados.**

```{r}
# K-means
sil_kmeans <- silhouette(kmeans_model$cluster, dist(movies_scaled))
sil_kmeans_summary <- summary(sil_kmeans)
sil_kmeans_summary$clus.avg.widths  # Silueta promedio por cluster
cat("Silueta promedio general K-means:", sil_kmeans_summary$avg.width, "\n")

# Jerárquico
sil_hc <- silhouette(hc_clusters, dist(movies_sample_hc))
sil_hc_summary <- summary(sil_hc)
sil_hc_summary$clus.avg.widths  # Silueta promedio por cluster
cat("Silueta promedio general Jerárquico:", sil_hc_summary$avg.width, "\n")
```

Basándonos en el método de silueta, se identifica que ninguno de los clusters generados es "bueno", en los generados por el método de k-means, el valor más alto fue de 0.2227, y los otros dos en 0.053 y 0.064. Por otro lado, en el cluster por método jerárquico, uno fue de 0.3380, otro en 0.1147, y un tercero en 0 porque es un único dato, por lo que no se puede dar un valor puntual. Sin embargo, gráficamente se evidenció que este punto está adentro de otro cluster.

### **1.6 Interprete los grupos basado en el conocimiento que tiene de los datos. Recuerde investigar las medidas de tendencia central de las variables continuas y las tablas de frecuencia de las variables categóricas pertenecientes a cada grupo. Identifique hallazgos interesantes debido a las agrupaciones y describa para qué le podría servir.**

```{r}
movies_cluster$cluster_kmeans <- kmeans_model$cluster

resumen_clusters <- movies_cluster %>%
  group_by(cluster_kmeans) %>%
  summarise(
    n = n(),
    budget_mean = mean(budget),
    budget_median = median(budget),
    revenue_mean = mean(revenue),
    revenue_median = median(revenue),
    runtime_mean = mean(runtime),
    runtime_median = median(runtime),
    popularity_mean = mean(popularity),
    popularity_median = median(popularity),
    genresAmount_mean = mean(genresAmount),
    productionCoAmount_mean = mean(productionCoAmount),
    actorsAmount_mean = mean(actorsAmount),
    castWomenAmount_mean = mean(castWomenAmount),
    castMenAmount_mean = mean(castMenAmount),
    actorsPopularity_mean_mean = mean(actorsPopularity_mean, na.rm = TRUE)
  )
print(as.data.frame(resumen_clusters))

movies$cluster_kmeans <- NA
movies$cluster_kmeans[as.numeric(rownames(movies_cluster))] <- kmeans_model$cluster

table(Cluster = movies$cluster_kmeans, Idioma = movies$originalLanguage) %>%
  as.data.frame() %>%
  filter(Freq > 0) %>%
  arrange(Cluster, desc(Freq)) %>%
  group_by(Cluster) %>%
  slice_head(n = 5)

movies %>%
  filter(!is.na(cluster_kmeans)) %>%
  separate_rows(genres, sep = "\\|") %>%
  filter(genres != "") %>%
  count(cluster_kmeans, genres) %>%
  arrange(cluster_kmeans, desc(n)) %>%
  group_by(cluster_kmeans) %>%
  slice_head(n = 5)

movies %>%
  filter(!is.na(cluster_kmeans)) %>%
  separate_rows(productionCountry, sep = "\\|") %>%
  filter(productionCountry != "") %>%
  count(cluster_kmeans, productionCountry) %>%
  arrange(cluster_kmeans, desc(n)) %>%
  group_by(cluster_kmeans) %>%
  slice_head(n = 5)

movies %>%
  filter(!is.na(cluster_kmeans)) %>%
  separate_rows(productionCompany, sep = "\\|") %>%
  filter(productionCompany != "") %>%
  count(cluster_kmeans, productionCompany) %>%
  arrange(cluster_kmeans, desc(n)) %>%
  group_by(cluster_kmeans) %>%
  slice_head(n = 5)
```

Basándonos en los grupos por k-means, esta fue la descripción de los clusters:

Cluster 1 Producciones pequeñas: Películas de presupuesto e ingresos moderados, elencos pequeños y duración corta.
Cluster 2 Producciones medianas: Presupuesto similar al Cluster 1 pero con mayores ingresos y elencos significativamente más grandes, especialmente en hombres. 
Cluster 3 Blockbusters: Presupuestos altos, ingresos masivos y la mayor popularidad. Son las superproducciones con actores reconocidos y mayor duración.

## **Análisis de componentes Principales**

• Estudia la matriz de correlación, la agrega y explica lo que observa en ella


Variables usadas en esta matriz:

budget,revenue,runtime,popularity,voteAvg,voteCount,genresAmount,productionCoAmount,productionCountriesAmount,actorsAmount,castWomenAmount,castMenAmount,releaseYear

-Hay correlaciones fuertes entre variables de “éxito comercial / exposición” 
Algunos ejemplos son 
runtime y voteAvg tienen correlación moderada-alta

runtime ↔ voteAvg ≈ 0.60
Interpretación: películas con mayor presupuesto tienden a recaudar más y también a acumular más votos.
Esto sugiere que estas variables comparten información (bueno para PCA, porque hay estructura común).
-Runtime y voteAvg tienen correlación moderada-alta
Algunos ejemplos son 
runtime y voteAvg tienen correlación moderada-alta

runtime ↔ voteAvg ≈ 0.60
Interpretación: en este dataset, las películas más largas tienden a tener mejor calificación promedio (ojo: esto es correlación, no causalidad).

-releaseYear se relaciona negativamente con varias variables
Algunos ejemplos son

releaseYear ↔ voteAvg ≈ -0.54

releaseYear ↔ runtime ≈ -0.49

Interpretación: las películas más recientes (mayor releaseYear) tienden a tener, en promedio, menor duración, menor calificación promedio y menos votos acumulados (esto último puede pasar porque han estado menos tiempo disponibles).

-Variables con correlación baja/casi nula (aportan información más independiente)
Algunos ejemplos son 
actorsAmount

castWomenAmount

castMenAmount 

popularity
Interpretación: estas variables no están tan alineadas con el bloque de presupuesto/recaudación/votos, así que podrían aportar dimensiones distintas.

Relación interesante en el elenco / producción

El ejemplo mas claro es:

productionCountriesAmount ↔ castMenAmount ≈ 0.44 (moderada)

Interpretación: producciones en más países podrían asociarse con elencos más grandes/masculinos en este dataset (habría que revisar si esto es efecto de tipo de producción o de datos faltantes).

• Determina si es posible usar la técnica de análisis factorial para hallar las componentes principales

Sí es posible aplicar una técnica de análisis factorial (o PCA) sobre las variables numéricas del conjunto de datos, ya que el índice KMO global obtenido fue 0.835, lo cual se considera bueno y sugiere que existe suficiente varianza común entre las variables para realizar este tipo de análisis. No obstante, al revisar la adecuación por variable, castMenAmount presenta un KMO cercano a 0.49, lo que indica que esa variable podría no ajustarse tan bien a la estructura factorial y conviene revisarla en análisis posteriores.

• Determina si vale la pena aplicar las componentes principales interpretando la prueba de esfericidad de Bartlett

Sí vale la pena aplicar componentes principales. La prueba de esfericidad de Bartlett resultó altamente significativa ( 𝜒 2 ( 78 ) = 115646.63 χ 2 (78)=115646.63, 𝑝 < 0.001 p<0.001), por lo que se rechaza la hipótesis nula de que la matriz de correlación sea una matriz identidad. Esto indica que existen correlaciones suficientes entre las variables y, en consecuencia, el uso de PCA está justificado en este conjunto de datos.

• Obtiene los componentes principales y explica cuántos seleccionará para explicar la mayor variabilidad posible.

Al aplicar PCA sobre las variables numéricas estandarizadas (excluyendo el identificador id), se obtuvo que el CP1 explica 37.63% de la varianza, el CP2 13.31% y el CP3 10.44%, acumulando 61.38% entre los tres primeros componentes.
Si se utiliza el criterio de autovalores mayores que 1 (Kaiser), se seleccionarían 3 componentes principales. Sin embargo, para explicar una mayor proporción de variabilidad, se pueden seleccionar 6 componentes, con los cuales se alcanza aproximadamente 80.21% de la varianza acumulada. En este análisis se seleccionan 6 componentes para conservar la mayor variabilidad posible con una reducción de dimensionalidad razonable.

• Interpreta los coeficientes principales.  

En el primer componente principal (CP1) destacan coeficientes positivos altos en actorsAmount, castWomenAmount, runtime, voteCount, voteAvg, budget y revenue, y un coeficiente negativo relevante en releaseYear. Esto sugiere que CP1 representa una dimensión asociada a películas con mayor escala de producción/recepción (más presupuesto, recaudación, votos y elenco), en contraste con películas más recientes.

En el segundo componente (CP2) se observan coeficientes negativos importantes en revenue y budget, mientras que productionCountriesAmount, castMenAmount, voteAvg y runtime muestran aportes positivos. Este componente diferencia películas con mayor internacionalización/estructura de reparto frente a variables más directamente comerciales.

En el tercer componente (CP3) los coeficientes más altos corresponden a castMenAmount y productionCountriesAmount, por lo que este componente parece capturar principalmente una dimensión relacionada con composición del elenco y alcance de producción internacional.

En general, los coeficientes muestran que las variables comerciales (budget, revenue, voteCount) y de tamaño/estructura (actorsAmount, castWomenAmount, runtime) se concentran en los primeros componentes, mientras que otras variables como composición del reparto e internacionalización aportan variabilidad en componentes posteriores.